【裁判字號】    97,訴,650
【裁判日期】    991008
【裁判案由】    證券交易法等
【裁判全文】
臺灣臺北地方法院刑事判決               97年度訴字第650號
公  訴  人  臺灣臺北地方法院檢察署檢察官
被      告  甲○○
選任辯護人  蔡鴻斌律師
            張峪嘉律師
被      告  辛○○
選任辯護人  王和屏律師
上列被告因公司法等案件，檢察官提起公訴（94年度偵字第1795
0 號、96年度偵字第1552號、96年度偵字第11086 號卷、96年度
偵字第14535 號）後，聲請改依協商程序而為判決，本院判決如
下：
    主  文
甲○○共同連續公司負責人，公司應收之股款，股東並未實際繳
納，而以申請文件表明收足，處有期徒刑貳月，如易科罰金，以
銀元佰元即新臺幣玖佰元折算壹日，減為有期徒刑壹月，如易
科罰金，以銀元佰元即新臺幣玖佰元折算壹日。緩刑貳年。
辛○○共同連續公司負責人，公司應收之股款，股東並未實際繳
納，而以申請文件表明收足，處拘役伍拾捌日，如易科罰金，以
銀元佰元即新臺幣玖佰元折算壹日，減為拘役貳拾玖日，如易
科罰金，以銀元佰元即新臺幣玖佰元折算壹日。緩刑貳年。
    事實及理由
一、犯罪事實要旨：
（一）癸○○係福座開發股份有限公司（下簡稱國寶集團）總經
      理，民國86年間起擔任國寶集團關係企業國寶人壽保險股
      份有限公司（下稱國寶人壽公司）董事長；己○○則於92
      年9 月間起擔任國寶人壽公司總經理，同時期榮美開發股
      份有限公司（下稱榮美公司）協理辛○○則將本院民事執
      行處有關位在臺北市○○○路○ 段50號之「亞洲廣場大樓
      」2 樓至6 樓、6 樓之1 及地下4 樓、5 樓停車位（下統
      稱「亞洲廣場大樓」）之拍賣案推薦予己○○及癸○○之
      特別助理丁○○等人，因「亞洲廣場大樓」之拍賣案已曾
      流標3 次，經減價拍賣後第4 次拍賣之價格已相當低廉，
      是己○○與癸○○等人認「亞洲廣場大樓」之投資標的得
      以不動產證券化方式投資獲利，故先請國寶人壽公司投資
      部就上開拍賣案予以分析，所得出之結果係認國寶人壽公
      司當時淨值僅約新臺幣（下同）8 億元左右，礙於保險法
      第146 條第1 項所定對於投資不動產，除自用外，投資金
      額不得超過淨值30% 規定之限制，因此投資部作出僅投資
      購買「亞洲廣場大樓」6 樓及6 樓之1 部分及金額不超過
      2 億1,000 萬元之建議，爾後該建議亦先後於同年10月8
      日、13日分別經國寶人壽公司之投資委員會及董事會決議
      通過。嗣因「亞洲廣場大樓」係整體標案，不能分割標售
      ，癸○○、己○○及丁○○等人為令國寶人壽公司達到投
      資「亞洲廣場大樓」之目的，遂協議先由丁○○以個人名
      義參與投標，投標之押標金則由國寶人壽公司先行代墊，
      標得後以該筆押標金作為國寶人壽公司購買「亞洲廣場大
      樓」6 樓及6 樓之1 之價金，並另成立公司管理所標得之
      「亞洲廣場大樓」其餘樓層等計畫，藉由掌控該等公司達
      到實際經營「亞洲廣場大樓」之目的。
（二）癸○○、己○○等人為達上開成立公司以實際經營「亞洲
      廣場大樓」之目的及解決上述由丁○○向國泰世華銀行貸
      款與國寶人壽公司墊款之資金壓力，便商由丁○○擔任負
      責人之數位瑞崎科技股份有限公司（下稱數位瑞崎公司）
      ，及另覓得時由甘錦地擔任負責人之甘霖建設股份有限公
      司（下稱甘霖公司，嗣於92年10月26日起改由庚○○擔任
      董事長），於丁○○尚未標得「亞洲廣場大樓」前，數位
      瑞崎公司、甘霖公司便分別於92年10月間以「亞洲廣場大
      樓」5 樓、5 樓之1 等建物作為抵押擔保之不動產，並提
      出丁○○於92年10月1 日分別與數位瑞崎公司就「亞洲廣
      場大樓」5 樓部分所簽訂之買賣預約書及與甘霖公司（當
      時代表人為甘錦地）就「亞洲廣場大樓」5 樓之1 部分所
      簽訂之買賣預約書，各向國寶人壽公司申請貸款1 億4,00
      0 萬元，國寶人壽公司之投資委員會便於92年10月8 日通
      過前開數位瑞崎公司及甘霖公司之申請貸款案，於次日國
      寶人壽公司臨時董事會中亦決議通過前開貸款案，並於92
      年10月20日各放款1 億2,787 萬4,444 元予數位瑞崎公司
      及甘霖公司，而前開款項於翌日即依上開2 家公司之申請
      ，匯入丁○○在國泰世華銀行忠孝分行000000000000號帳
      戶，以充作數位瑞崎公司及甘霖公司分別向丁○○購買「
      亞洲廣場大樓」5 樓及5 樓之1 之價金，再由丁○○將前
      開貸放之款項用以支付投標價金之尾款。國寶人壽公司嗣
      於93年5 月5 日，先將「亞洲廣場大樓」之6 樓及6 樓之
      1 出賣予新采公司，而丁○○於93年5 月25日亦將「亞洲
      廣場大樓」全數（除6 樓、6 樓之1 外）出售予已改名為
      新采國際開發股份有限公司（下稱新采公司）之數位瑞崎
      公司及甘霖公司，同時期新采公司及甘霖公司更以「亞洲
      廣場大樓」為擔保向日盛國際商業銀行（下稱日盛銀行）
      貸款12億元，再將所貸得之款項分別清償上開各向國寶人
      壽公司申貸之1 億4,000 萬元貸款，及丁○○向國泰世華
      銀行忠孝分行所貸得之5 億5,400 萬元貸款等款項。
（三）同時期國寶人壽公司總經理己○○為順利完成國寶人壽公
      司前揭投資「亞洲廣場大樓」之計畫，而須由國寶人壽公
      司掌控新采公司及甘霖公司，故徵得國寶人壽公司員工丑
      ○○（原名蔡天送）、乙○○、丙○○等人及辛○○（92
      年11月3 日由癸○○、己○○引薦擔任福座開發公司協理
      ）、庚○○之同意，上開人等均接受國寶人壽公司之委任
      ，分別擔任新采公司、甘霖公司之股東，進而規劃由丑○○、乙○○擔任新采公司之董事，由庚○○擔任新采公司
      之監察人；另由丑○○、丙○○擔任甘霖公司之董事，由
      辛○○擔任甘霖公司監察人，並規劃由庚○○擔任甘霖公
      司之董事長。詎己○○與丁○○、庚○○均明知前開丑○○、乙○○、丙○○、辛○○及庚○○等人僅為掛名股東
      ，並無實際出資購買新采公司、甘霖公司之股份，己○○
      、甲○○、丁○○竟共同基於行使業務上登載不實文書及
      使公務員登載不實之概括犯意聯絡，即由己○○在數位瑞
      崎公司未於92年10月1 日召開臨時股東會及董事會之情形
      下，於92年10月間指示知情之國寶人壽公司投資部協理甲○○製作不實之新采公司92年10月1 日股東臨時會之議事
      錄（於該次股東臨時會議中將公司名稱由數位瑞崎公司變
      更為新采公司）及董事會之議事錄等業務上文書，丁○○
      則提供經股權轉讓後之新采公司股東名單，用以表示在上
      開會議中新采公司已改選董事、監察人，由丑○○、乙○○持有75,000股之股份，並皆當選為董事，由庚○○持有
      100,000 股之股份，當選為監察人，並由丙○○持有50,0
      00股之股份。且己○○、庚○○、甲○○亦承前共同基於
      行使業務上登載不實文書及使公務員登載不實之概括犯意
      聯絡，在明知甘霖公司並未於92年10月26日召開臨時股東
      會及董事會之情形下，由甲○○再持己○○所提供之甘霖
      公司股東名單及股權分配表，製作不實之甘霖公司92年10
      月26日召開股東臨時會之議事錄及董事會之議事錄等業務
      上文書，用以表示甘霖公司已改選董事、監察人，由乙○○、丑○○、丙○○均持有500,000 股之股份，後2 人亦
      皆當選為董事，由庚○○持有520,000 股之股份，並經選
      任為董事長，由辛○○持有500,000 股之股份，經選為監
      察人等情，之後均交由不知情之「群英會計師事務所」員
      工壬○○指示不詳姓名、年籍之成年同事以電腦繕打後，
      交回甲○○處校對，並由甲○○在前開不實之新采公司92
      年10月1 日股東臨時會之議事錄及董事會之議事錄上盜蓋
      新采公司股東陳錦萱之印文，再將上開新采公司、甘霖公
      司之業務上文書交由不知情之壬○○向臺北市政府商業管
      理處辦理變更登記以行使之，足生損害於陳錦萱、臺北市
      政府商業管理處對於公司登記管理之正確性及新采公司、
      甘霖公司之董事、監察人與股東，至此，國寶人壽公司已
      達到掌控新采公司及甘霖公司之目的。
（四）之後，於92年12月間又為實現由新采公司向日盛銀行貸款
      之規劃，因丁○○擔任負責人之新采公司資本額過低，無
      法貸得高額款項，己○○、甲○○、丁○○竟又共同基於
      行使業務上登載不實文書、使公務員登載不實及違反公司
      法第9 條第1 項、違反商業會計法第71條第5 款之概括犯
      意聯絡，經甲○○向己○○報告後，在前揭人頭股東均未
      提出增資款之情形下，由己○○指示甲○○自行由新采公
      司或甘霖公司帳戶內調度資金以供驗資，並由己○○提出
      股東名單及增資後之股權分配表與甲○○，再由甲○○自
      甘霖公司所有之聯邦商業銀行蘆洲分行000000000000號帳
      戶匯款3,000 萬元至新采公司所有在同分行之0000000000
      00號帳戶內，以供驗資之用，且在新采公司未於為92年12
      月1 日召開股東臨時會及董事會之情形下，再製作不實之
      新采公司92年12月1 日股東臨時會議事錄及董事會議事錄
      等業務上文書，用以表示新采公司股東會通過增資5,000
      萬元，一次發行或分次發行授權董事會決議，及董事會內
      通過先行增資3,000 萬元之決議，同樣交由不知情之「群
      英會計師事務所」壬○○指示不詳姓名、年籍之成年同事
      以電腦繕打後，交回甲○○處校對，並由甲○○在前揭不
      實之新采公司92年12月1 日股東臨時會之議事錄及董事會
      之議事錄上盜蓋新采公司股東子○○之印文，並交由不知
      情之會計師王來順出具資本額查核報告書，與新采公司股
      東繳納股款明細表、新采公司92年12月10日資產負債表，
      一併透過壬○○向臺北市政府商業管理處表明增資款，業
      已收足以行使之，並辦理變更登記，足生損害於子○○、
      臺北市政府商業管理處對於公司登記管理之正確性及新采
      公司之董事、監察人及股東，達到增資新采公司後，得與
      甘霖公司於93年5 月間先後向日盛銀行共貸款12億之目的
      。
（五）其次，為完成「亞洲廣場大樓」之投資計畫，甘霖公司亦
      曾於93年3 月間辦理增資登記，而己○○、庚○○、甲○○仍承前共同基於行使業務上登載不實文書、使公務員登
      載不實及違反公司法第9 條第1 項、違反商業會計法第71
      條第5款 之概括犯意聯絡，繼續由上開指定之庚○○、辛○○、丑○○、丙○○、乙○○等5 人掛名該公司股東，
      並仍由庚○○擔任董事長，丑○○、丙○○為董事，辛○○為監察人，且持有股份分別增為庚○○165 萬794 股、
      丑○○158 萬7,302 股、丙○○158 萬7,302 股、辛○○
      158 萬7,301 股、乙○○158 萬7,301 股，但前揭股東均
      未實際支出增資股款，而係在上開人頭股東均未出資為甘
      霖公司代墊購買上開「亞洲廣場大樓」5 樓之1 購屋款之
      情形下，卻佯以上開不動產之5 樓之1 部分之購屋款債權
      之名義，抵充甘霖公司增資股款之方式，表明增加資本之
      股款確已繳足，以供驗資，並由甲○○在甘霖公司未實際
      於93年3 月25日召開股東臨時會及董事會之情形下，再次
      製作不實之甘霖公司93年3 月25 日 股東臨時會議事錄及
      董事會議事錄等業務上文書，用以表示甘霖公司股東會通
      過增資5,480 萬元，發行新股相關細節授權董事會決議，
      及董事會內通過增資5,480 萬元之決議等情後，交由不知
      情之會計師王來順出具93年4 月5 日資本額查核報告書，
      與甘霖公司股東以債權抵繳股款明細表、甘霖公司93年4
      月1 日資產負債表，一併透過「群英會計師事務所」壬○○向臺北市政府商業管理處表明增資款業已收足，並辦理
      變更登記以行使之，足生損害於臺北市政府商業管理處對
      於公司登記管理之正確性及甘霖公司之董、監及股東，藉
      此達到虛偽增資甘霖公司之目的。
（六）己○○明知新采公司所有聯邦商業銀行蘆洲分行00000000
      0000號帳戶內之資金屬於國寶人壽公司所有，竟與甲○○
      、辛○○共同基於行使業務上登載不實文書、使公務員登
      載不實及違反公司法第9 條第1 項、違反商業會計法第71
      條第5 款之概括犯意聯絡，於徵得辛○○、丙○○、庚○○等人之同意分別擔任新采公司、甘霖公司之董事及監察
      人之際，又以方便國寶人壽公司將來管理「亞洲廣場大樓
      」為由，表示欲另成立寶采國際股份有限公司（下稱寶采
      公司），並由辛○○擔任寶采公司負責人，並於徵得庚○○、丙○○之同意後，由2 人擔任寶采公司股東並分別擔
      任監察人及董事，即在辛○○、丙○○、庚○○等人均未
      實際繳納股款之情況下，由甲○○於93年2 月23日自新采
      公司上開聯邦銀行帳戶提領1,000 萬元，並請聯邦銀行蘆
      洲分行之行員至國寶人壽公司辦理寶采公司000000000000
      號帳戶之開戶程序，再將上述1,000 萬元分成200 萬元及
      800 萬元2 筆，分別存入前開寶采公司在聯邦銀行之帳戶
      以供驗資之用，嗣交由不知情之會計師胡安嘉出具93年2
      月24日資本額查核報告書，並於93年3 月11日委請不知情
      之「群英會計師事務所」壬○○持不實之設立登記資本額
      查核報告書、寶采公司設立登記申請書、資產負債表、股
      東繳納股款明細表等文件，表明業已收足股款向臺北市政
      府商業管理處表明股款業已收足，並完成設立登記，足生
      損害於臺北市政府商業管理處對於公司登記管理之正確性
      。
二、證據：
    （一）被告甲○○、辛○○於本院準備程序中之自白。
    （二）證人戊○○、郭功彰、蕭興宜、丑○○、乙○○、吳
          頌恩、壬○○、子○○之證詞。
    （三）卷附本院92年9 月8 日北院錦九十一執天字第14800
          號公告、國寶人壽公司93年5 月4 日「大亞百貨專案
          報告」、「大亞百貨站前大樓第三次專案報告」、「
          大亞百貨站前大樓第四次專案報告」、國寶人壽公司
          92年10月13日第4 屆第17次臨時董事會議議事錄、國
          寶人壽公司92年10月13日簡便行文表及附件丁○○與
          國寶人壽公司協議書、新采公司92年10月1 日臨時股
          東會議事錄及董事會議議事錄、甘霖公司92年10月26
          日臨時股東會議事錄及董事會議議事錄、寶采公司93
          年2 月24日設立登記申請書、新采公司92年12月1 日
          臨時股東會議事錄及董事會議議事錄、甘霖公司93年
          3 月25日臨時股東會議事錄及董事會議議事錄、甘霖
          公司93年4 月12日變更登記申請書、王來順會計師93
          年4 月5 日所出具之甘霖公司增加資本登記資本額查
          核報告書、甘霖公司股東以債權抵繳股款明細表、甘
          霖公司93年4 月1 日資產負債表及收據影本、寶采公
          司93年2 月23日發起人會議事錄及董事會議事錄、胡
          安嘉會計師93年2 月24日所出具之寶采公司設立登記
          資本額查核報告書、寶采公司設立登記股東繳納股款
          明細表、寶采公司93年2 月23日資產負債表、及寶采
          籌備處在聯邦銀行之存摺影本。
三、本件經檢察官與被告甲○○、辛○○及渠等辯護人於審判外
    均達成協商之合意，且被告甲○○、辛○○均已認罪，其合
    意內容為：
（一）被告甲○○願受科刑範圍為有期徒刑貳月，如易科罰金，
      以銀元佰元即新臺幣玖佰元折算壹日，減為有期徒刑壹
      月，如易科罰金，以銀元佰元即新臺幣玖佰元折算壹日
      。緩刑貳年。
（二）被告辛○○願受科刑範圍為拘役伍拾捌日，如易科罰金，
      以銀元佰元即新臺幣玖佰元折算壹日，減為拘役貳拾玖
      日，如易科罰金，以銀元佰元即新臺幣玖佰元折算壹日
      。緩刑貳年。
（三）經查，上開協商合意並無刑事訴訟法第455 條之4 第1 項
      所列情形之一，檢察官聲請改依協商程序而為判決，本院
      爰不經言詞辯論，於協商合意範圍內為協商判決，合予敘
      明。
四、應適用之法條：刑事訴訟法第455 條之4 第2 項，公司法第
    9 條第1 項，95年5 月24日修正前商業會計法第71條第5 款
    ，刑法第11條前段、第2 條第1 項、第28條、第31條第1 項
    、第216 條、第215 條、第214 條、第55條、第74條第1 項
    第1 款、修正前刑法第41條第1 項前段、第56條、第55條後
    段，刑法施行法第1 條之1 ，中華民國九十六年罪犯減刑條
    例第2 條第1 項第3 款、第7 條、第9 條。
五、附記事項：
（一）被告甲○○願向財團法人勵馨社會福利事業基金會捐款新
      臺幣貳拾萬元（業已捐畢）。
（二）被告辛○○願向財團法人勵馨社會福利事業基金會捐款新
      臺幣拾萬元（業已捐畢）。
六、本判決除有刑事訴訟法第455條之4第1項第1款於本訊問程序
    終結前，被告撤銷協商合意或檢察官撤回協商聲請者；第2
    款被告協商之意思非出於自由意志者；第4 款被告所犯之罪
    非第455 條之2 第1 項所定得以協商判決者；第6 款被告有
    其他較重之裁判上一罪之犯罪事實者；第7 款法院認應諭知
    免刑或免訴、不受理者情形之一，及違反同條第2 項法院「
    應於協商合意範圍內為判決；法院為協商判決所科之刑，以
    宣告緩刑或二年以下有期徒刑、拘役或罰金為限」之規定者
    外，不得上訴。
七、本件如得上訴，而如不服本件判決，得自收受判決送達之日
    起10日內，向本院提出上訴書狀，上訴於第二審法院。
中    華    民    國    99    年    10    月     8    日
                  刑事第十七庭  法  官  葉力旗
以上正本證明與原本無異。
                                書記官  林碧華
中    華    民    國    99    年    10    月     8    日

司法院資訊處製作；財團法人民間司法改革基金會備份。
